臺灣士林地方法院民事判決　　　九十九年度簡上字第一九四號
上　訴　人　吳俊賢
訴訟代理人　吳麒律師
複 代理 人　潘則華律師
被 上訴 人　唐惠娟
訴訟代理人　莊喬汝律師
　　　　　　潘天慶律師
上列當事人間確認本票債權不存在事件，上訴人對於中華民國九
十九年九月二十一日本院士林簡易庭九十九年度士簡字第四三六
號第一審判決提起上訴，本院於一○○年二月二十一日言詞辯論
終結，判決如下：
    主  文
原判決關於駁回上訴人後開第二項之訴部分及訴訟費用之裁判，
均廢棄。
上開廢棄部分，再確認被上訴人所執有上訴人簽發如附表所示本
票之本票債權，於超過新臺幣肆佰捌拾萬玖仟伍佰陸拾玖元及
自民國九十六年十月二十一日起至清償日止，按週年利率百分之
六計算之利息部分不存在。
其餘上訴駁回。
第一、二審訴訟費用除確定部分外，由被上訴人負擔三分之一，
餘由上訴人負擔。
    事實及理由
壹、程序部分：
    按在第二審為訴之變更或追加，非經他造同意，不得為之。
    但第二百五十五條第二款至第六款情形，不在此限，民事訴
    訟法第四百四十六條第一項定有明文。上開規定於簡易程序
    第二審上訴程序準用之，同法第四百三十六條之一第三項亦
    有明文。本件上訴人上訴聲明原請求確認系爭本票債權本金
    部分不存在，嗣於本院審理中變更為請求確認系爭本票債權
    本金及其利息部分均不存在，此係擴張應受判決事項之聲明
    ，核與民事訴訟法第四百四十六條第一項及第二百五十五條
    第一項三款規定相符，應予准許。
貳、實體部分：
一、上訴人起訴主張：
  (一)兩造前為夫妻，於民國八十九年十一月十七日協議離婚，並
    於離婚協議書（下稱系爭協議書）第三條第二項約定，上訴
    人每月支付被上訴人及兩造所生次女共計新臺幣（以下未標
    明幣別者同）六萬五千元，至次女學業結束或滿二十四歲止
    ，俟次女學業結束或滿二十四歲時，前述金額改為每月四萬
    元，支付至被上訴人再婚或上訴人滿六十歲為止。而上訴人
    於離婚時，係擔任遠東航空股份有限公司（下稱遠東航空公
    司）機長，每月薪資十餘萬元至二十餘萬元，每月支付六萬
    五千元之扶養費約為上訴人薪資之三分之一。上訴人於離婚
    後另組家庭並扶養兩造所生長女，每月亦有相當支出，然上
    訴人仍同意此給付條件。嗣遠東航空公司於九十二年間營運
    不如往昔，上訴人自九十二年起，年收入約僅一百八十萬元
    ，按系爭協議書第三條第六項約定，若上訴人工作變動，致
    上訴人平均月收入（無論何種收入，並包含年節獎金在內）
    低於十四萬時，兩造同意前述第三條第二項（即每月六萬五
    千元）以平均月收入之百分之四十計算。上訴人斯時收入略
    高於每月十四萬元，仍依約給付。然上訴人於九十六年十月
    間因心臟問題遭停飛，且於同年十一月進行心臟手術，迄九
    十七年始重返工作崗位。自九十七年二月起，遠東航空公司
    又因訴外人崔湧掏空公司而未發放薪資，並於同年十月停業
    。上訴人於同年五月起即未再有收入，迄九十八年七月間，
    始於大陸地區四川航空股份有限公司（下稱四川航空公司）
    覓得副駕駛一職，現每月收入約人民幣二萬五千元至人民幣
    三萬元。而上訴人與四川航空公司所簽為六年之定期契約，
    上訴人於該契約期滿時為五十四歲，並無退休金。上訴人因
    前往大陸地區覓職之初，尚需支付訓練費用四十一萬五千元
    與四川航空公司，且約一年未有收入，而無力支付系爭協議
    書約定之生活費及扶養費，被上訴人旋依系爭協議書第三條
    第四項期限利益喪失之約定，執上訴人所簽發如附表所示本
    票（下稱系爭本票），向本院聲請本票裁定，經本院以九十
    八年度票字第八一四二號裁定准許。
  (二)被上訴人對上訴人遭停飛、動心臟手術、遠東航空公司歇業
    等情均知之甚稔，上訴人簽訂系爭協議書時，年收入固在二
    百二十萬元至二百三十萬元間，惟遠東航空公司一夕停業，
    預期之豐厚退休金化為烏有，上訴人於九十六年十月迄九十
    八年七月覓得四川航空公司新職止，二年間收入僅三十餘萬
    元，尚需扶養現配偶及兩造所生長女，若仍依系爭協議書之
    原條件給付，顯失公平，上訴人現月收入約為人民幣二萬五
    千元至人民幣三萬元，折合新臺幣約十二萬元，上訴人仍願
    每月支付二萬元予被上訴人，以六年契約計算為一百四十四
    萬元。
  (三)遠東航空公司停業並非兩造簽訂系爭協議書當時可得預料，
    顯屬情事變更，且發生於契約成立之後，自有民法第二百二
    十一條之二情事變更原則之適用，倘本院認並無情事變更原
    則之適用，上訴人亦主張依系爭協議書第三條第六項之約定
    計算生活費及扶養費，並應扣除被上訴人持系爭本票強制執
    行所得三十七萬二千四百九十九元：
    1.適用情事變更原則：
      (1)自九十六年十月起至同年十二月止為十九萬五千元（計
        算式：65,000元×3 月＝195,000 元）。
      (2)自九十七年一月起至同年十二月止為三十四萬三千九百
        八十八元〔計算式：1,031,968 元（九十七年度年所得
        ）÷12月≒85,997元（九十七年度月平均所得），85,9
        97元×40﹪×10月＝343,988 元〕。
      (3)自九十七年十一月起至一百零五年三月止為一百七十八
        萬元〔計算式：20,000元（九十七年十月遠航公司停業
        ，依情事變更原則，請求自九十七年十一月起酌減為每
        月二萬元）×89月＝1,780,000 元〕。
      (4)綜上，上訴人應給付金額為一百九十四萬六千四百八十
        九元（計算式：195,000 元＋343,988 元＋1,780,000
        元－372,499元＝1,946,489 元〕
    2.不適用情事變更原則適用，而依系爭協議書第三條第六項
      之約定：
      (1)自九十六年十月起至同年十二月止為十九萬五千元（計
        算式：65,000元×3 月＝195,000 元）。
      (2)自九十七年一月起至同年十二月止為四十一萬二千七百
        八十七元〔計算式：1,031,968 元（九十七年度年所得
        ）×40﹪＝412,787 元〕。
      (3)自九十八年一月起至同年十二月止為四十四萬四千二百
        八十一元〔計算式：84,474元（九十八年四月至同年六
        月任職四川航空公司受訓期補貼）×3 月×40﹪＋142,
        880 元（九十八年七月起支領任職四川航空公司之薪資
        ）×6 月×40﹪≒444,281 元〕
      (4)自九十八年一月起至一百零五年三月止為四百八十七萬
        五千元（計算式：65,000元×75月＝4,875,000 元）
      (5)綜上，上訴人應給付金額為五百五十五萬四千五百六十
        九元（計算式：195,000 元＋412,787 元＋444,281 元
        ＋4,875,000元－372,499 元＝5,554,569 元〕。
  (四)上訴人自八十九年十月起至九十六年九月止，已給付被上訴
    人生活費及扶養費共計五百五十二萬五千元。
  (五)依系爭協議書第三條第五項約定，上訴人所簽發含系爭本票
    在內之八張本票，係作為生活費及扶養費之擔保，兩造所生
    次女之教育費用及醫療費用不在上開本票所擔保之範圍內。
  (六)為此，提起本件訴訟，訴請確認被上訴人對上訴人系爭本票
    債權於超過一百四十四萬元部分不存在。
二、被上訴人則以：
  (一)由系爭協議書第三條第六項約定觀之，兩造於簽訂系爭協議
    書之際，顯已預先考量上訴人將來工作變動之可能性，而於
    系爭協議書中增定上開因應之約定。遠東航空公司營運不佳
    、上訴人轉任四川航空公司等工作變動之可能性，兩造既已
    於系爭協議書預先考量並約定，是上訴人主張情事變更原則
    ，應無可採。
  (二)縱認上訴人工作變動確影響收入，亦應按下列方式計算生活
    費及扶養費：
    1.自九十六年十月起至同年十二月止為十九萬五千元：上訴
      人於九十六年間之月平均收入為十八萬三千零四十五元，
      超過十四萬元，故無系爭協議書第三條第六項之適用，仍
      應支付十九萬五千元。
    2.自九十七年一月起至同年十二月止為四十一萬二千七百八
      十七元：參諸上訴人九十七年度綜合所得稅各類所得資料
      清單，上訴人九十七年度年所得總計一百零三萬一千九百
      六十八元，月平均所得為八萬五千九百九十七元，依系爭
      協議書第三條第六項約定，上訴人應給付被上訴人四十一
      萬二千七百八十七元（計算式：1,031,968 元×40﹪＝41
      2,787 元）。
    3.自九十七年一月起至同年十二月止為五十一萬四千三百六
      十八元或四十四萬四千二百八十一元：
      (1)上訴人任職於四川航空月平均收入為十四萬二千八百八
        十元，且上訴人至少自九十八年四月起每月領有薪資，
        則該年度平均月薪未達十四萬元，依系爭協議書第三條
        第六項約定，上訴人應給付被上訴人五十一萬四千三百
        六十八元（計算式：142,880 元×9 月×40﹪＝514,36
        8 元）。
      (2)縱認上訴人於同年七月才開始支領四川航空公司薪資，
        然上訴人訓練期間，依其與四川航空公司合約第四頁第
        二點改裝訓練（Α）培訓期(2)之約定，上訴人每月約有
        八萬四千四百七十四元之補貼，依兩造於系爭協議書第
        三條第六項已約定，無論何種收入俱應計算在內，則履
        約獎勵金無論何時發給，均應加入計算，故上訴人該年
        度應支付四十四萬四千二百八十一元（計算式：84,474
        元×3 月×40﹪＋142,880 ×6 月×40﹪＝444,281 元
        ）。
    4.自九十九年一月起至兩造所生次女滿二十四歲止為四百八
      十七萬五千元：
      上訴人九十八年度之月平均所得雖未逾十四萬元，然將來
      如升任正駕駛，則月平均所得必定超過十四萬元，故九十
      九年以後之生活費及扶養費計算，應依系爭協議書第三條
      第二項，每月應給付六萬五千元，共計四百八十七萬五千
      元（計算式：65,000元×75月＝4,875,000 元）。
  (三)另依系爭離婚協議書第三條第三項之約定，上訴人尚應負擔
    兩造所生次女學費及醫療費用之半數。而兩造所生次女之醫
    療費用至目前計有十三萬三千九百元，高中學費迄今計三十
    九萬四千五百三十三元，大學學費預估每學期六萬五千元，
    大學四年學費共計五十二萬元，上開費用上訴人應負擔半數
    即五十一萬四千二百四十七元。
  (四)綜上，上訴人尚應支付之生活費及扶養費金額，經扣除被上
    訴人於九十八年十一月十三日依系爭本票裁定強制執行所得
    三十七萬二千四百九十九元後，應為六百零六萬八千八百十
    六元等語，資為抗辯。
三、原審為上訴人一部勝訴、一部敗訴之判決，判決確認上訴人
    對被上訴人系爭本票債權於超過六百六十四萬二千零六十八
    元部分不存在，並駁回被上訴人其餘之訴，上訴人就其敗訴
    部分不服，提起上訴，並聲明：原判決不利於上訴人之部分
    廢棄。2.上開廢棄部分，確認上訴人對被上訴人系爭本票債
    權於超過一百九十四萬六千四百八十九元及其利息部分不存
    在。原審判決被上訴人敗訴部分，則因被上訴人未上訴而確
    定。
四、按確認法律關係之訴，非原告有即受確認判決之法律上利益
    者，不得提起之，民事訴訟法第二百四十七條第一項前段定
    有明文；又民事訴訟法第二百四十七條所謂即受確認判決之
    法律上利益，係指因法律關係之存否不明確，致原告在私法
    上之地位有受侵害之危險，而此項危險得以對於被告之確認
    判決除去之者而言，故確認法律關係成立或不成立之訴，苟
    具備前開要件，即得謂有即受確認判決之法律上利益（最高
    法院四十二年臺上字第一○三一號判例參照）。被上訴人執
    上訴人所簽發之系爭本票，聲請本院裁定准予強制執行，經
    本院以九十八年度票字第八一四二號裁定准許在案。上訴人
    則主張被上訴人就系爭本票債權於超過一百四十四萬元及其
    利息部分不存在，顯然兩造間就系爭本票債權之法律關係於
    超過一百四十四萬元及其利息部分存否不明確，並致上訴人
    私法上之地位有受侵害之危險，而上訴人訴請確認系爭本票
    債權於超過一百四十四萬元及其利息部分不存在，如經法院
    為此確認判決，則上訴人私法上地位受侵害之危險即得加以
    除去，是上訴人提起確認系爭本票債權不存在之訴，揆諸前
    揭說明，即有受確認判決之法律上利益，自應准許。
五、兩造不爭執之事實：
    兩造原為夫妻，育有二女，兩造於八十九年十一月十七日簽
    立系爭協議書協議離婚，系爭協議書第三條就財產權事項為
    約定，上訴人並於簽立系爭協議書同時簽發含系爭本票在內
    之本票八紙予上訴人收執。上訴人於離婚時本擔任遠東航空
    公司機師，嗣於九十七年間遠東航空公司停業而離職，上訴
    人於九十七年度之年收入為一百零三萬一千九百六十八元。
    上訴人嗣於九十八年三月二十三日另與四川航空公司簽約擔
    任飛行員，服務期間六年，自同年四月起至同年六月止為受
    訓期間，每月約有八萬四千四百七十四元之補貼，於同年七
    月起支領四川航空公司薪資每月十四萬二千八百八十元。被
    上訴人因上訴人於九十六年十月起未依系爭協議書約定給付
    生活費及扶養費，乃持系爭本票向本院聲請裁定，經本院以
    九十八年度票字第八一四二號裁定准許，被上訴人於九十八
    年十一月十三日據以強制執行上訴人之財產，得款三十七萬
    二千四百九十九元。又上訴人自九十五年十一月起至九十六
    年九月止，已給付被上訴人生活費及扶養費共計七十一萬五
    千元。另系爭本票之遲延利息係自九十六年十月二十一日起
    至清償日止，按週年利率百分之六計算等事實，為兩造所不
    爭執（見本院卷第七十八頁至第七十九頁），並有系爭離婚
    協議書、兆豐國際商業銀行松山分行帳號00000000
    000號帳戶之客戶存款資料明細表、本院九十八年度票字
    第八一四二號裁定確定證明、本院民事執行處函、財政部臺
    北市國稅局九十七年度綜合所得稅各類所得資料清單、上訴
    人與四川航空公司簽立之合同（見臺灣臺北地方法院九十九
    年度北簡字第二二三六號民事卷第十頁至第十二頁、第十三
    頁至第三十六頁、原審卷第二十四頁、第五十頁至第五十一
    頁、第五十二頁、第五十八頁至第七十六頁）、本院九十八
    年度票字第八一四二號民事卷影印卷全卷（外放）可佐，自
    堪信為真實。
六、得心證之理由：
    上訴人主張遠東航空公司營運狀況不佳，其轉任四川航空公
    司等情事，並非兩造簽訂系爭協議書當時可得預料，且發生
    於契約成立之後，而有民法第二百二十一條之二情事變更原
    則之適用，自九十六年十月起至一百零五年三月（兩造所生
    次女滿二十四歲）止，上訴人應給付金額為一百九十四萬六
    千四百八十九元等情，為被上訴人所否認，並以前揭情詞置
    辯。是本件兩造爭點厥為：(一)遠東航空公司停業，上訴人轉
    任四川航空公司，是否非兩造於簽訂系爭協議書當時所能預
    料，而有民法第二百二十一條之二情事變更原則之適用？(二)
    系爭本票所擔保之債權是否包含兩造所生次女所需之教育費
    用及醫療費用？(三)上訴人自九十六年十月起至一百零五年三
    月（即兩造所生次女滿二十四歲）止應給付之生活費及扶養
    費若干？(四)系爭本票債權存在之範圍為何？茲分述如下：
  (一)系爭協議書第三條第六項，已預先考量上訴人因工作變動致
    其收入減少，並預定酌減其給付之標準：
    1.觀諸系爭協議書第三條第二項、第六項明定：「(二)男方（
      按：指上訴人，下同）同意支付女方（按：指被上訴人，
      下同）生活費及女方扶養次女所需費用，每月以陸萬伍仟
      元正計，至次女學業結束（包括但不限於臺灣學業），或
      滿廿四歲為止；俟次女學業結束或滿廿四歲時，前述金額
      改為每月肆萬元正，支付至女方再婚或男方滿六十歲為止
      ；若女方於次女學業結束前或滿廿四歲前再婚，前述金額
      改為每月萬伍仟元，支付至次女學業結束或滿廿四歲為
      止。」、「(六)若男方工作變動，致其平均月收入（無論何
      種收入，並包含年節獎金在內）低於十四萬時，雙方同意
      前述(二)之款項以平均月收入的百分之四十計算。」（見臺
      灣臺北地方法院九十九年度北簡字第二二三六號民事卷第
      十一頁）。
    2.證人謝幸伶律師即系爭協議書之見證人於本院準備程序時
      亦結證：「（系爭協議書內容由何人所擬定？）我不記得
      具體情形，但是一般是當事人把需要的條件告訴我們，律
      師會在不違背當事人的意思，草擬成文字。」、「（系爭
      協議書第三條第六款是如何擬成這樣的文字？）因為第二
      項的扶養金額相對比較高，為避免萬一男方收入有變動，
      無法依約支付金額，故雙方協議另外的處理方式，載明在
      第六項內容中。‧‧‧第六項男方工作變動部分，應該不
      限於任職在同一家航空公司擔任機師，應該有包括男方去
      別家航空公司任職，或是不擔任機師，從事其他工作。」
      、「（工作變動是否包括上訴人不能繼續擔任機師的情形
      ？）應該包括在內，但是這項只是為了確定萬一之後男方
      收入與簽訂協議書有不同情形的處理方法。」等語綦詳（
      見本院卷第五十六頁反面至第五十七頁）。
    3.綜上，足見兩造於簽訂系爭協議書時，已就各種因素導致
      上訴人工作變動，使其收入減少，預先加以衡酌，並預定
      減其給付之標準，故上訴人因遠東航空停業，上訴人轉任
      四川航空等工作變動因素，致其收入減少之情事，既為兩
      造於簽訂系爭協議書時所預見，並於系爭協議書第三條第
      六項預先約定減其給付之標準，自無再適用民法第二百二
      十一條之二情事變更原則之餘地。
  (二)系爭本票所擔保之債權不含兩造所生次女所需之教育費用及
    醫療費用：
    1.單從系爭協議書第三條第三項、第五項約定：「(三)男方除
      支付前揭款項外，亦同意支付下列各款次女所需教育費用
      及醫療費用：1.次女就讀私立高中，學校費用依單據分擔
      一半。2.次女就讀大專院校（包括但不限於大學、五專、
      三專、二專、技術學院），無論公私立，學校費用依單據
      分擔一半。3.次女如在高中或大專院校階段出國留學時，
      其所需之各項學雜費用，由男女雙方按當時國內私立高中
      或大專院校學雜費標準平均分擔；在大專院校畢業後出國
      留學深造所需之各項學雜費用，則概由男方負擔。4.次女
      住院醫療費用（包括牙齒矯正）依單據分擔一半（健保不
      給付部分）」、「(五)為擔保前揭款項之支付，男方同意簽
      發如后所附本票八紙以為擔保（每三年一張），女方保證
      於男方未發生不依本協議書付款之情形時，不得行使該本
      票權利，並同意於各該本票到期日屆至，而男方無違約情
      事時，將各該本票以雙掛號郵寄至男方住處返還之」觀之
      （見臺灣臺北地方法院九十九年度北簡字第二二三六號民
      事卷第十一頁），系爭協議書第三條第五項所稱之「前揭
      款項」，似包括同條第三項之給付。
    2.然細繹系爭協議書第三條第二項至第五項約定：「(二)男方
      同意支付女方生活費及女方扶養次女所需費用，每月以陸
      萬伍仟元正計，至次女學業結束（包括但不限於臺灣學業
      ），或滿廿四歲為止；俟次女學業結束或滿廿四歲時，前
      述金額改為每月肆萬元正，支付至女方再婚或男方滿六十
      歲為止；若女方於次女學業結束前或滿廿四歲前再婚，前
      述金額改為每月萬伍仟元，支付至次女學業結束或滿廿
      四歲為止。(三)男方除支付前揭款項外，亦同意支付下列各
      款次女所需教育費用及醫療費用：1.次女就讀私立高中，
      學校費用依單據分擔一半。2.次女就讀大專院校（包括但
      不限於大學、五專、三專、二專、技術學院），無論公私
      立，學校費用依單據分擔一半。3.次女如在高中或大專院
      校階段出國留學時，其所需之各項學雜費用，由男女雙方
      按當時國內私立高中或大專院校學雜費標準平均分擔；在
      大專院校畢業後出國留學深造所需之各項學雜費用，則概
      由男方負擔。4.次女住院醫療費用（包括牙齒矯正）依單
      據分擔一半（健保不給付部分）。(四)前揭款項，男方應自
      簽訂本協議書之當月開始，於每月二十日前，直接匯入女
      方所有設於玉山商業銀行儲蓄部，帳號：○○二六—九六
      六—一九一○一三，戶名：唐惠娟之帳戶內（存摺影本如
      后），一期不付或逾付，視為全部到期，男方應一次付清
      到次女滿廿四歲為止之所有款項。(五)為擔保前揭款項之支
      付，男方同意簽發如后所附本票八紙以為擔保（每三年一
      張），女方保證於男方未發生不依本協議書付款之情形時
      ，不得行使該本票權利，並同意於各該本票到期日屆至，
      而男方無違約情事時，將各該本票以雙掛號郵寄至男方住
      處返還之。」（見臺灣臺北地方法院九十九年度北簡字第
      二二三六號民事卷第十一頁），自其前後項「前揭款項」
      之用語，佐以上訴人於簽立系爭協議書同時所簽發包含系
      爭本票在內之八紙本票票面金額（見本院卷第五十二頁至
      第五十四頁），均係以自九十五年十一月二十日起至一百
      零五年三月二十日止，以每月為一期，每三年一張，以每
      期六萬五千元乘以剩餘期數之金額所開立，證人謝幸伶律
      師於本院準備程序時亦證稱：「因為第三項金額在協議時
      的時候無法確定，所以有可能本票上面的金額是以第二項
      的金額來寫的」等語（見本院卷第五十八頁），再揆之上
      訴人兆豐國際商業銀行松山分行帳號000000000
      00號帳戶之客戶存款資料明細表（見臺灣臺北地方法院
      九十九年度北簡字第二二三六號民事卷第十三頁至第三十
      三頁），上訴人自八十九年十一月起至九十六年九月止，
      有轉帳至被上訴人設於玉山商業銀行儲蓄部帳號○○二六
      —九六六—一九一○一三號帳戶月份之金額，每月均固定
      為六萬五千元，足見系爭協議書第三條第三項至第五項所
      稱之「前揭款項」，不含同條第三項之給付，亦即兩造所
      生次女所需教育費用及醫療費用，因於兩造簽立系爭協議
      書時金額無法確定，故上訴人於簽訂系爭協議書同時所簽
      發含系爭支票在內之八紙本票，係依每三年一張，以未到
      期之生活費及扶養費總額開立，換言之，系爭本票所擔保
      之債權不含兩造所生次女所需之教育費用及醫療費用。是
      被上訴人辯稱：系爭本票所擔保之債權包含兩造所生次女
      所需之教育費用及醫療費用等語，不足採信。
  (三)上訴人自九十六年十月起至一百零五年三月（即兩造所生次
    女滿二十四歲）止應給付之生活費及扶養若干？
    1.自九十六年十月起至同年十二月止，上訴人平均月收入高
      於十四萬元，故應依系爭協議書第三條第二項之約定，每
      月給付付上訴人之生活費及扶養費六萬五千元，共計十九
      萬五千元（計算式：65,000元×3 月＝195,000 元）。
    2.上訴人於九十七年度之年收入為一百零三萬一千九百六十
      八元，此為兩造所不爭執，已如前述。依此計算其月平均
      月收入為八萬五千九百九十七元〔計算式：1,031,968 元
      ÷12月＝85,997元（元以下四捨五入）〕，因低於十四萬
      元，故依系爭協議書第三條第六項計算上訴人應給付之金
      額為四十一萬二千七百八十七元〔計算式：1,031,968 元
      ×40﹪＝412,787 元（元以下四捨五入）〕。
    3.上訴人於九十八年四月起任職於四川航空公司，自同年四
      月起迄同年六月止為受訓期間，每月約有八萬四千四百七
      十四元之補貼，於同年七月起支領四川航空公司薪資每月
      十四萬二千八百八十元，為兩造所不爭執，亦如前述。依
      系爭協議書第三條第六項之約定，上開金額均應計入上訴
      人九十八年間之收入，據此計算上訴人於九十八年間之月
      平均收入為九萬二千五百五十九元〔計算式：（84,474元
      ×3 月＋142,880 元×6 月）÷12月＝92,559元（元以下
      四捨五入）〕，因低於十四萬元，故依系爭協議書第三條
      第六項之約定計算上訴人應給付之金額為四十四萬四千二
      百八十一元〔計算式：84,474元×3 月×40﹪＋142,880
      ×6 月×40﹪＝444,281 元（元以下四捨五入）〕。
    4.上訴人自九十九年一月起至一百零五年三月（即兩造所生
      次女滿二十四歲）止，共七十五個月，依系爭協議書第三
      條第二項之約定，每月應給付六萬五千元，合計應給付之
      金額為四百八十七萬五千元（計算式：65,000元×75月＝
      4,875,000元）。
    5.綜上，上訴人自九十六年十月起至一百零五年三月（即兩
      造所生次女滿二十四歲）止應給付之總金額為五百九十二
      萬七千零七十六元（計算式：195,000 元＋412,787 元＋
      444,281元＋4,875,000 元＝5,927,068 元）。
  (四)系爭本票債權於超過四百八十三萬九千五百六十九元及自九
    十六年十月二十一日起至清償日止，按週年利率百分之六計
    算之利息部分不存在：
    依前(三)所述，上訴人自九十六年十月起至一百零五年三月止
    應給付被上訴人之生活費及扶養費為五百九十二萬七千零七
    十六元。而上訴人自九十五年十一月起至九十六年九月止，
    業給付七十一萬五千元，另經被上訴人以系爭本票確定裁定
    為執行名義，於九十八年十一月十三日強制執行上訴人之財
    產，得款三十七萬二千四百九十九元，此為兩造所不爭執，
    均如前述。因系爭本票債權所擔保之債權不含兩造所生次女
    所需之教育費用及醫療費用，前已認定，則依兩造合意以上
    開清償金額全數抵充本金（見本院卷第七十八頁反面至第七
    十九頁），系爭本票債權本金部分尚餘四百八十三萬九千五
    百六十九元（計算式：5,927,068 元－715,000 元－372,49
    9 元＝4,839,569 元）。又系爭本票之遲延利息則自九十六
    年十月二十一日起至清償日止，按法定利率即週年利率百分
    之六計算（票據法第一百二十四條準用同法第二十八條第二
    項），復為兩造所不爭執，亦如前述。是以，系爭本票債權
    於超過四百八十三萬九千五百六十九元及自九十六年十月二
    十一日起至清償日止，按週年利率百分之六計算之利息部分
    不存在。
七、綜上所述，上訴人請求確認系爭本票債權於超過一百四十四
    萬元之部分不存在，其中請求確認系爭本票債權於超過四百
    八十三萬九千五百六十九元及自九十六年十月二十一日起至
    清償日止，按週年利率百分之六計算之利息部分不存在，為
    有理由，應予准許；逾前開範圍之請求，為無理由，不應准
    許。從而，原審就上開應予准許部分即請求確認逾四百八十
    三萬九千五百六十九元至六百六十四萬二千零六十八元間，
    合計一百八十萬二千四百九十一元本金，及全部本金自九十
    五年十一月二十日起至九十六年十月二十日止，按週年利率
    百分之六計算之利息債權不存在部分，所為上訴人敗訴之判
    決，自有未當，上訴意旨指摘原判決此部分不當，求予廢棄
    改判，為有理由，應予准許；至上開不應准許部分（除已確
    定部分外），原審所為上訴人敗訴之判決，尚無不合，上訴
    意旨指摘原判決此部分不當，併求予廢棄改判，為無理由，
    應予駁回。
八、本件事證已臻明確，兩造其餘主張、陳述及所提之證據，經
    審酌均與本院前揭判斷不生影響，爰不一一詳予論述，附此
    敘明。
九、據上論結，本件上訴為一部有理由，一部無理由，依民事訴
    訟法第四百三十六條之一第三項、第四百五十條、第四百四
    十九條第一項、第七十九條，判決如主文。
中    華    民    國   100    年    3     月    14    日
                          臺灣士林地方法院民事第三庭
                              審判長法  官  王本源
                                    法  官  施月燿
                                    法  官  孫萍萍
以上正本證明與原本無異。
如不服本判決，僅得於收受本判決正本送達後二十日內，以適用
法規顯有錯誤為理由，向本院提出上訴狀（須按他造當事人之人
數附繕本），經本院許可後方得上訴最高法院。上訴時應提出委
任律師或具有律師資格之人之委任狀；委任有律師資格者，另應
附具律師資格證書及釋明委任人與受任人有民事訴訟法第四百六
十六條之一第一項但書或第二項所定關係之釋明文書影本。若委
任律師提起上訴者，應一併繳納上訴審裁判費，否則本院得不命
補正逕行駁回上訴。
中    華    民    國   100    年    3     月    14    日
                                    書記官  周玉惠
附表：
┌────┬──────┬─────┬─────┬───┬───┬────┐
│本票號碼│票 面 金 額 │發  票  日│到  期  日│受款人│發票人│備    註│
│        │ （新臺幣） │ （民國） │ （民國） │      │      │        │
├────┼──────┼─────┼─────┼───┼───┼────┤
│三八七○│七百三十四萬│八十九年十│九十五年十│唐惠娟│吳俊賢│免除作成│
│三五    │五千元      │一月十七日│一月二十日│      │      │拒絕證書│
└────┴──────┴─────┴─────┴───┴───┴────┘